---
title: "Recursos"
editor: visual
---

-   código comentado [:link: Click acá :link:](https://github.com/toninif/clubdelcodigo/blob/main/README.md)

El link de arriba lleva al repositorio del club. Ahí van a poder encontrar ejemplos de código comentado. Lo importante es tener un recurso que se pueda leer en español y en R.

::: {.callout-tip collapse="true"}
## Sobre comentar

Es una muy buena práctica comentar nuestro código. Muy pocos comentarios pueden no ser suficientes para explicar todo el programa. Muchos comentarios pueden ser contraproducentes para entender el programa. Lo importante es encontrar el balance y poder comentar cada vez un poquito mejor.
:::

-   bibliometrix

En este caso `bibliometrix` es un paquete para bibliometría. En pocas palabras los paquetes son conjuntos de funciones y se instalan asi `install.packages("nombre del paquete")`.

```{r eval=FALSE}

install.packages("bibliometrix")

library(bibliometrix)

```

Esto se hace una sola vez. Una vez instalados, cada vez que iniciemos R vamos a tener que "llamar" o cargar los paquetes que necesitemos. Eso lo hacemos con la función library.

::: {.callout-tip collapse="true"}
## Click para expandir

Podemos pensar `install.packages` y `library` como si fueran cosas para la casa. En este sentido, cuando la casa se esta construyendo se hace la instalación de las tuberías de agua. Es decir se instala el agua (`install.packages()`). Una vez instalada, se pueden usar las canillas para abrir y cerrar el agua. En este sentido, activar el agua seria como activar un paquete `library()`
:::

-   synthpop

Este es un paquete que nos va a dar las herramientas necesarias para generar datos "sintéticos". Es decir, datos que no son los originales, pero que al analizarlos podemos llegar a los mismos resultados. Esto es util para aquellos casos en los que no se puede compartir los datos originales (E. datos sensibles).

Se instala de la siguiente manera. Una vez instalado se lo carga utilizando la función `library()`

```{r eval=FALSE}

install.packages("synthpop")

library(synthpop)

```

**Videotutorial sobre como se usa synthpop**

<center>

<iframe width="560" height="315" src="https://www.youtube.com/embed/OmEvkDCt3xk" title="YouTube video player" frameborder="0" allow="accelerometer; autoplay; clipboard-write; encrypted-media; gyroscope; picture-in-picture" allowfullscreen>

</iframe>

</center>
