---
title: "Quinta Reunión"
bibliography: biblio.bib
csl: apa.csl
---

```{r}
#| echo: false
#| eval: true

library(tidyverse)


```

## Graficando con R

Existen muchos paquetes que nos permiten visualizar nuestros datos. En R base tenemos la funcion `plot()` y sus variantes, pero también podemos encontrar a `Plotly` [@plotly], `RGL`, `Lattice` [@lattice], `ggstatsplot` [@ggstatsplot] y varios más. El paquete que vamos a utilizar nosotros será `ggplot2` [@ggplot] que forma parte del `tidyverse` [@tidyverse].

Lo bueno de este paquete es que tiene la misma filosofía del tidyverse por lo que, al visualizar datos, también podremos utilizar funciones de paquetes como `dplyr`, `forcats` o cualquier otro dentro del universo `tidy`. `ggplot` trabaja por capas. En principio se crea una base del gráfico (1ra capa) y luego se van agregando las demás (datos, estéticas, aspectos y otras más). Eso es a grandes rasgos lo que se hace con este paquete.

## Instalación y carga

-   **Instalación** `install.packages("ggplot2")` (o si ya instalaron el tidyverse entonces viene incluido)

-   **Carga** `library("ggplot2")` (o si ya cargaron el tidyverse entonces viene incluido. Ver abajo)

-   **Tidyverse**

```{r}
#| echo: true
#| eval: false

library(tidyverse) # Esto carga una serie de paquetes, entre ellos ggplot

 ── Attaching packages ────────────────────────────────────────── tidyverse 1.3.1 ──
 ✔ ggplot2 3.3.6     ✔ purrr   0.3.4
 ✔ tibble  3.1.7     ✔ dplyr   1.0.9
 ✔ tidyr   1.2.0     ✔ stringr 1.4.0
 ✔ readr   2.1.2     ✔ forcats 0.5.1
 ── Conflicts ───────────────────────────────────────────── tidyverse_conflicts() ──
 ✖ dplyr::filter() masks stats::filter()
 ✖ dplyr::lag()    masks stats::lag()


```

## Arrancando con ggplot

Como se menciona más arriba, el paquete ggplot ofrece una gramática para graficar que funciona a través de capas (si alguna vez usaste programas de diseño como por ej. Photoshop entones la lógica es más o menos la misma)

-   **Capa 1** Si tan solo usamos la función ggplot(), lo que obtenemos es lo siguiente:

```{r capa 1}
#| echo: true
#| eval: true


ggplot()

```

Esta seria la capa principal. Como si fuera la base del gráfico. Sobre esta base es que luego se agregan los demás aspectos del gráfico.

-   **Capa 2.1**

Esta segunda capa comprende los datos que se visualizaran. Entones dentro de la función `ggplot()` el primer argumento es `data` y allí es donde ingresamos nuestro objeto con los datos. Como pueden ver abajo, si solo se ingresan los datos el resulado no cambia. Para eso hay que agregar aspectos.

```{r capa 2}
#| echo: true
#| eval: true

datosEj <- tibble(ejex = 1:9, # Este el objeto con los datos. En este caso no tiene mucho sentido
                  ejey = 1:9) # mas alla del ejemplo, pero es necesario para poner algo en el argumento data


ggplot(data = datosEj)


```

-   **Capa 2.2**

Para agregar los aspectos o `aes()` lo que hay que hacer es incluir un nuevo argumento luego de `data.` Como se ve en el código de abajo, luego de `data` se agrega `mapping` y dentro de este argumento se especifican las `aes()`. El resultado que se obtiene en esta instancia es que ahora a la base del grafico se le suman los ejes y el rango de valores. Esto puede variar en funcion del tipo de variable que incluyamos en cada eje.

```{r capa 2.2}
#| echo: true
#| eval: true

datosEj <- tibble(Eje_X = 1:9,
                  Eje_Y = 1:9)

# Aqui es donde se incluyen las variables para # los ejes X e Y

ggplot(data = datosEj, mapping = aes(x = Eje_X, y = Eje_Y)) 

```

El resultado que se obtiene en esta instancia es que ahora a la base del gráfico se le suman los ejes y el rango de valores. Esto puede variar en función del tipo de variable que incluyamos en cada eje. Arriba graficamos dos variables *numéricas*, mientras que en el resultado de abajo se grafica una variable *numérica* y otra *categórica* con tres niveles (A; B; C)

```{r capa 2.2cat}
#| echo: true
#| eval: true

datosEj <- tibble(Eje_X = rep(c("A","B", "C"), 3), # Creamos la variable categórica. Repetimos A B y C tres veces
                  Eje_Y = 1:9)


ggplot(data = datosEj, mapping = aes(x = Eje_X, y = Eje_Y)) # En el eje X incluimos la variable categórica

```

-   **Capa 3**

Ya tenemos una base, los datos, los ejes definidos. Qué más falta? Los aspectos geométricos!! Barras? Columnas? Puntos? Tortas?. Bueno, estos últimos tal vez casi nunca (por si quieren leer sobre esto: [Link 1](https://evolytics.com/blog/8-dont-use-pie-charts/); [Link 2](https://www.data-to-viz.com/caveat/pie.html); [Link 3](https://scc.ms.unimelb.edu.au/resources/data-visualisation-and-exploration/no_pie-charts); [Link 4](https://medium.com/analytics-vidhya/dont-use-pie-charts-in-data-analysis-6c005723e657)).

Vamos con el primer ejemplo con dos variables *numéricas*. Para este caso uno de los `geom_` utilizados puede ser `geom_point()`. Esto nos genera un gráfico de dispersión o *scatterplot*. La manera de agregar esta capa es utilizando el `+`. 

```{r capa 3}
#| echo: true
#| eval: true

datosEj <- tibble(Eje_X = 1:9,
                  Eje_Y = 1:9)



ggplot(data = datosEj, mapping = aes(x = Eje_X, y = Eje_Y)) + # Con el + sumamos la siguiente capa
  geom_point() 

```

Pueden utilizarse varios `geom` dentro del mismo gráfico. Se agrega una capa más y listo.


```{r capa 3.2}
#| echo: true
#| eval: true

datosEj <- tibble(Eje_X = 1:9,
                  Eje_Y = 1:9,
                  Eje_Xinvertido = 1:9,
                  Eje_Yinvertido = 9:1)



ggplot(data = datosEj, mapping = aes(x = Eje_X, y = Eje_Y)) + # Con el + sumamos la siguiente capa
  geom_point() + # En este caso son puntos
  geom_point(mapping = aes(x = Eje_Xinvertido, y = Eje_Yinvertido))  # Incluso puede sumarse otra capa mas

```


En el caso de la base con variables numéricas y categóricas. En este caso, podria sernos de utilidad `geom_col`

```{r capa 3.2cat}
#| echo: true
#| eval: true

datosEj <- tibble(Eje_X = rep(c("A","B", "C"), 3), # Creamos la variable categórica. Repetimos A B y C tres veces
                  Eje_Y = 1:9)


ggplot(data = datosEj, mapping = aes(x = Eje_X, y = Eje_Y)) +
  geom_col()


```


Si necesitamos dar un poco más de información, entonces podríamos usar `geom_boxplot` o `geom_violin`. Con el primero hacemos un gráfico de cajas y con el según un gráfico con violines

-   **Cajas**

```{r capa 3.3}
#| echo: true
#| eval: true

datosEj <- tibble(Eje_X = rep(c("A","B", "C"), 3), # Creamos la variable categórica. Repetimos A B y C tres veces
                  Eje_Y = 1:9)


ggplot(data = datosEj, mapping = aes(x = Eje_X, y = Eje_Y)) +
  geom_boxplot()


```

-   **Violines** 

```{r capa 3.4}
#| echo: true
#| eval: true

datosEj <- palmerpenguins::penguins # En este ejemplo use pinguinos porque quedaba mejor que los datos inventados


ggplot(data = datosEj, mapping = aes(x = species, y = body_mass_g)) +
  geom_violin()


```
